臺灣高等法院臺中分院刑事判決　　　　　　　　　九十一年度上訴字第一五九九號
　　上　訴　人
　　即　被　告　藍春蓮
右上訴人因偽造文書等案件，不服臺灣南投地方法院九十一年度易字第二二一號中華
民國九十一年八月五日第一審判決（起訴案號：臺灣南投地方法院檢察署九十一年度
偵字第七八一號），提起上訴，本院判決如左：
      主  文
上訴駁回。
      事  實
一、藍春蓮曾於民國八十八年間，因贓物案件，經臺灣南投地方法院以八十八年度易
    字第一○五號判處有期徒刑三月確定，甫於八十八年八月二十三日易科罰金執行
    完畢，詎其仍不知悔改，竟基於意圖為自己不法所有之詐欺及行使偽造私文書之
    概括犯意，(1)先後九十年九月四日十二時四十八分至十三時三十六分前某時，未
    經其鄰居甲○○之同意，以不詳方法，自胡棋相之機車置物箱內，取走甲○○在
    南投市○○街郵局（局號○四○一○六—七號）所開立帳號○七二○四七—八號
    之郵政存簿儲金簿（下稱郵局儲金簿）一本及印鑑章一枚後，於同日下午十三時
    三十六分許，在南投市○○街郵局，盜蓋「甲○○」印文一枚於郵局提款單「請
    蓋原留印鑑欄」，並填寫提款金額新臺幣（下同）七千元而偽造甲○○郵政存簿
    儲金提款單，復持向該郵局櫃台不知情之承辦人員據以提領款項加以行使而施詐
    術，使該郵局承辦人員陷於錯誤，將現金七千元交予藍春蓮，足以生損害於甲○
    ○及南投中山街郵局對於存款戶存款管理之正確性。藍春蓮冒領甲○○郵局存款
    得手後，再於不詳時間，將上開郵局儲金簿及印鑑章放回原處。(2)復於同年九月
    二十一日上午九時四十二分前之某時，以不詳方法，自甲○○位於南投縣南投市
    ○○路一四四七巷二八弄十二號住處（侵入住宅部分未據告訴），未經同意取走
    甲○○在南投縣南投市農會所開立帳號00000000000000號之活期
    存款存摺（下稱農會存摺）一本及同上印鑑章一枚後，於同年九月二十一日上午
    九時四十二分許，前往南投市○○路一二四七號南投縣南投市農會鳳山辦事處，
    盜蓋「甲○○」印文一枚於農會取款憑條「存戶簽章欄」，並填寫提款金額三千
    五百元而偽造甲○○南投市農會取款憑條，復持向該農會櫃台不知情之承辦人員
    據以提領款項加以行使而施詐術，使該農會承辦人員陷於錯誤，將現金三千五百
    元交予藍春蓮，足以生損害於甲○○及南投縣南投市農會對於存款戶存款管理之
    正確性。藍春蓮冒領甲○○農會存款得手後，再將上開農會存摺及印鑑章放回原
    處。嗣因甲○○於同年十二月間，持農會存摺提領存款，始察覺遭人冒領，經報
    警處理並調閱南投市農會鳳山辦事處之監視錄影帶發現係藍春蓮領款，而得知上
    情。
二、案經胡棋相訴由南投縣警察局南投分局移送臺灣南投地方法院檢察署檢察官偵查
    起訴。
      理  由
一、上訴人即被告藍春蓮經合法傳喚，未於言詞辯論期日到庭，於本院調查期日則不
    諱言確有以被害人胡棋相存摺二次提領存款情事，惟矢口否認有何盜領犯行，辯
    稱伊係向被害人借錢，且經被害人同意將存摺、印鑑章交由伊自行提款，事後伊
    並前往被害人之工作地點將存摺、印鑑章返還被害人，然因無法清償借款，始遭
    被害人誣指為盜領存款云云。惟查：右揭事實，業據被害人甲○○於警訊、原審
    及本院調查或審理中指述、結證綦詳，並有郵局儲金簿暨交易明細表、農會存摺
    暨交易明細表、郵政存簿儲金提款單（提款金額七千元）、南投市農會取款憑條
    各一紙（均為影本）、自監視錄影帶所翻拍之照片三張在卷可稽。被告雖於警訊
    及偵查中辯稱伊係分別於二次提款之前一晚，前往被害人住處借錢，並經被害人
    同意將存摺、印鑑章交由伊自行提款云云，然查被害人因不諳提款手續，遂請求
    被告陪同於九十年九月四日十二時四十八分許，前往南投中山街郵局自上開郵局
    存款帳戶內提領現金四萬元等情，業經被告藍春蓮供承在卷，核與被害人於原審
    法院調查中證述情節相符，並有郵政存簿儲金提款單（提款金額四萬元）一紙在
    原審卷可參，苟被害人確有借款予被告之意，大可於九十年九月四日偕同被告前
    往郵局提款後，順便提領款項充作借款，何須分次提領。被告所供，顯與常情有
    違，自難採信。雖被害人於原審法院調查中曾一度陳稱印象中被告曾提過欲向伊
    借錢等語，惟被害人已於本院明確證述其前雖曾借錢給被告，惟本案二次遭提款
    則非借貸關係，有本院訊問筆錄可參，是被害人於原審法院所述借錢情事顯與本
    案無關，又另證人即承辦員警廖宜宏於原審法院調查中亦結證：當事人並未前往
    警局表示欲銷案，且告訴人（即甲○○）自始即堅持提出告訴等語無誤，益徵被
    告上開辯解顯係臨訟卸責之詞，委無可採。末按本案被害人並無法確定其存摺、
    印章何時遭被告取走，是依本案現存證據，應認為被告係於陪同被害人前往郵局
    提領存款四萬元即九十年九月四日十二時四十八分後之某時，以不詳方法，取走
    被害人暫時置於機車置物箱內之郵局儲金簿、印鑑章，又於冒領農會存款前之某
    時，以不詳方法，自被害人住處取走農會存摺及印鑑章，方與事實相符。至被告
    請求訊問被害人任職公司內之不詳姓名、年籍同事，經核已無必要，附此敘明。
    本案事證明確，被告上開犯行至堪認定，應予論科。
二、核被告所為，係犯刑法第二百十六條、第二百十條之行使偽造私文書罪，及同法
    第三百三十九條第一項之詐欺取財罪。被告二次盜用印章以偽造私文書，其盜用
    印章行為係偽造私文書之階段行為；其二次偽造私文書後進而行使，其偽造之低
    度行為應為行使之高度行為所吸收，均不另論罪。其先後二次行使偽造私文書及
    詐欺取財之犯行，各時間緊接，方法相同，所犯各為構成要件相同之罪，顯係各
    基於概括之犯意反覆為之，均各為連續犯，各應依刑法第五十六條規定論以一罪
    ，並加重其刑。又被告所犯上開二罪之間，有方法結果之牽連關係，應依刑法第
    五十五條之規定，從較重之連續行使偽造私文書罪處斷。又被告曾於八十八年間
    ，因贓物案件，經原審法院以八十八年度易字第一○五號判處有期徒刑三月確定
    ，甫於八十八年八月二十三日易科罰金執行完畢，有臺灣南投地方法院檢察署刑
    案資料查註紀錄表、臺灣高等法院被告全國前案紀錄表各一紙在卷可考，其於有
    期徒刑執行完畢後五年內再犯本案有期徒刑以上之罪，為累犯，應依刑法第四十
    七條規定加重其刑，並依法遞加之，原審依據前揭規定及罰金罰鍰提高標準條例
    第一條前段、第二條對被告依法論罪，並審酌被告素行不佳，又貪圖小利，以不
    正當途徑獲取財物之目的、手段、詐取金額及犯後態度等一切情狀，判處被告有
    期徒刑六月，並諭知易科罰金之折算標準暨就被告所涉竊盜部分說明其犯罪不能
    證明（詳後述），認事用法核無違誤，量刑亦稱妥適，上訴人上訴意旨，否認犯
    罪，殊無理由，應予駁回。
三、(一)、公訴意旨另以被告藍春蓮基於意圖為自己不法所有之概括犯意，先於九十年
    九月三日二十二時許，趁被害人胡棋相不在家之際，侵入被害人大門關閉但未上
    鎖之南投縣南投市○○里○○路一四四七巷二十八弄十二號住處內，徒手竊取被
    害人在南投市○○街郵局所開立帳號○七二○四七—八號之郵局儲金簿一本及印
    鑑章一枚，得手後並據以冒領存款。復連續於同年九月二十日二十二時許，侵入
    被害人上開住處，以同一手法，竊取被害人在南投縣南投市農會所開立帳號00
    000000000000號之活期存款存摺一本及印鑑章一枚，得手後並據以
    冒領存款，因認被告另涉犯刑法三百二十條第一項之普通竊盜罪嫌。
　(二)按犯罪事實應依證據認定之，無證據不得推定其犯罪事實；不能證明被告犯罪或
    其行為不罰者，應諭知無罪之判決，刑事訴訟法第一百五十四條、第三百零一條
    第一項分別定有明文。又犯罪事實之認定，應憑真實之證據，倘證據是否真實尚
    欠明確，自難以擬制推測之方法，為其判斷之基礎；而認定犯罪事實之證據係指
    足以認定被告確有犯罪行為之積極證據而言，該項證據自須適合於被告犯罪事實
    之認定，始得採為斷罪資料；又認定犯罪事實所憑之證據，雖不以直接證據為限
    ，間接證據亦包括在內；然而無論直接或間接證據，其為訴訟上之證明，須於通
    常一般之人均不致有所懷疑，而得確信其為真實之程度者，始得據為有罪之認定
    ，最高法院五十三年台上字第六五六號、二十九年上字第三一○五號及七十六年
第四九八六號分別著有判例可資參照。又竊盜罪係以不法所有意圖為其主觀要件
    ，即行為人主觀上須有將他人之物永久或以相當時間置於自己實力支配下之意思
    ，是以，行為人如基於其他目的，未經同意或趁人不知取走他人之物，然達其目
    的後立即歸還，回復原持有人之持有狀態，則難謂有何不法所有意圖可言，不應
    遽以竊盜罪相繩。
　(三)經查證人甲○○於原審法院調查中證述伊於九十年九月四日提領郵局存款四萬元
    後，暫將存摺、印章置於機車置物箱，當天晚上騎機車加班回家後，即將存摺、
    印章放回家中，而農會存摺則一直置於住處抽屜等語明確，且被害人亦於九十一
    年五月二十一日原審法院調查中庭呈上開遭冒領存款之郵局儲金簿、農會存摺原
    本各一本，經原審法院閱無訛後發還，足見被告未經同意先後取走被害人之郵局
    儲金簿、農會存摺及印章之目的，乃盜領被害人之存款，其於盜領款項得手後，
    仍將上開存摺、印章放回原處以求掩人耳目，令被害人於事隔數月後始發現存款
    遭冒領復加以追查，益徵其對於郵局儲金簿、農會存摺及印章等物品，要無不法
    所有意圖，顯屬至明。雖被害人復陳稱：伊現已無法尋獲該枚印鑑章等語在卷，
    然被害人亦可能因他原因遺失該印鑑，要難遽認印章確係被告於第二次冒領存款
    後據為己有，是尚乏證據證明被告有意圖為自己不法所有之竊盜犯行，惟依公訴
    意旨認此部分與前開論罪科刑部分具有牽連犯之裁判上一罪關係，本審判不可分
    原則，爰不另為無罪諭知，併此敘明。
四、被告經合法傳喚，無正當理由不到庭，爰不待其陳述逕行判決。
據上論結，應依刑事訴訟法第三百七十一條、第三百六十八條，判決如主文。
本案經檢察官乙○○到庭執行職務。
中        華        民        國  九 十 一  年    十一    月　 二十七   日
                                  臺灣高等法院臺中分院刑事第五庭
                                        審判長法　官　袁　從　楨
                                              法　官　郭　同　奇
                                              法  官  姚  勳  昌
右正本證明與原本無異。
如不服本判決應於收受送達後十日內向本院提出上訴書狀，其未敘述上訴之理由者並
得於提起上訴後十日內向本院補提理由書（均須按他造當事人之人數附繕本）。
                                              書記官  陳  如  慧
中        華        民    國  九 十 一  年    十一    月　 二十八   日
                                                                        Ｋ
